【裁判字號】    98,訴,570
【裁判日期】    990506
【裁判案由】    違反槍砲彈藥刀械管制條例
【裁判全文】
臺灣花蓮地方法院刑事判決               98年度訴字第570號
公  訴  人  臺灣花蓮地方法院檢察署檢察官
被      告  甲○○
指定辯護人  俞建界律師
上列被告因違反槍砲彈藥刀械管制條例等案件，經檢察官提起公
訴（98年度偵字第4040號），本院判決如下：
    主  文
甲○○侵占軍用彈藥，情節輕微，處有期徒刑肆月，減為有期徒
刑貳月。又未經許可，持有可發射金屬具有殺傷力之空氣槍，處
有期徒刑壹年柒月，併科罰金新臺幣伍萬元，罰金如易服勞役，
以新臺幣壹仟元折算壹日；扣案之空氣長槍壹枝（槍枝管制編號
：0000000000號）、小型高壓氣體鋼瓶共玖瓶均沒收。應執行有
期徒刑壹年捌月，併科罰金新臺幣伍萬元，罰金如易服勞役，以
新臺幣壹仟元折算壹日。緩刑肆年，並應向執行機關指定之政府
機關、政府機構、行政法人、社區或其他符合公益目的之機構或
團體，提供壹佰貳拾小時之義務勞務。緩刑期間付保護管束。扣
案之空氣長槍壹枝（槍枝管制編號：0000000000號）、小型高壓
氣體鋼瓶共玖瓶均沒收。
    事  實
一、甲○○於民國90年2月6日，應召入伍服陸軍義務兵役（梯次
    ：1867），於91年12月6 日退伍離營；其於任職服役期間之
    90年12月間某日，奉命至位於基隆市通明派出所上方附近某
    軍用靶場執行清理靶場內廢棄輪胎並更換新輪胎之勤務，而
    在挖除舊輪胎時，拾得口徑5.56公厘制式子彈1 顆（為國防
    部軍備局生產製造中心第205廠於1985年生產之5.56 公厘軍
    用彈藥）後，竟將之置入口袋而侵占入己，嗣並於休假時，
    攜帶該子彈返回其位於花蓮縣瑞穗鄉○○村○○○路○段98
    號住處內藏放，作為其入伍服役之紀念。
二、又甲○○明知未經許可，不得持有可發射金屬，具有殺傷力
    之空氣槍，竟另於97年6 月間某日，在露天拍賣網站上，向
    一年籍姓名不詳之成年人，以新臺幣（下同）1萬8千元之代
    價，購入具有殺傷力之空氣長槍1枝（槍枝管制編號：00000
    00000）、金屬彈丸1盒及置入該空氣長槍作為發射動力之小
    型高壓氣體鋼瓶共9 瓶後，供其驅趕後院咬食飼養雞隻之野
    貓及自行把玩之用，而無故持有該之空氣槍，且連同上開制
    式子彈一併藏放在其上開住處2樓房間前穿廊天花板上。
三、嗣經警接獲線報，於98年9月5日上午10時30分許，持本院法
    官核發之搜索票，前往上址實施搜索，當場在上開天花板上
    起出上開制式子彈1顆、空氣長槍1枝、金屬彈丸1 盒及小型
    高壓氣體鋼瓶共9 瓶等物，再經甲○○供述後，始獲悉上情
    。
四、案經行政院海岸巡防署海洋巡防總局第六（花蓮）海巡隊移
    送臺灣花蓮地方法院檢察署檢察官偵查起訴。
    理  由
壹、程序事項：
一、按「本法所稱現役軍人，謂依兵役法或其他法律服現役之軍
    官、士官、士兵。」，而「現役軍人犯本法之罪後，喪失現
    役軍人身分者，仍適用本法處罰。」陸海空軍刑法第6 條、
    第3 條分別定有明文；又「犯罪在任職服役中，發覺在離職
    離役後者，由法院審判。」，軍事審判法第5條第2項定有明
    文。查被告甲○○於90年2月6日應召入伍服役，於91年12月
    6日服役期滿退伍一節，有花蓮縣後備指揮部99年3月24日後
    花蓮動字第0990000982號函所檢附之被告退伍令存根影本 1
    份附卷可考，足認被告於本院審理時所述其於90年2月6日入
    伍一節為真，是其於事實一所示之時、地，於服役中拾得並
    侵占上開制式子彈之軍用彈藥後，其所犯之陸海空軍刑法第
    64條第1項之侵占軍用彈藥罪即已完成，嗣於退伍後之98年9
    月5日10時30 分，始為警實施搜索而發覺，此觀卷附之本院
    98 年聲搜字第502號搜索票及搜索扣押筆錄自明。據此，被
    告就事實欄一所示犯行，雖應依陸海空軍刑法第64條規定處
    罰，然發覺既在其退伍離役後，依上開軍事審判法規定，本
    院就此部分自應有審判權，且應依軍事審判法第5條第3項規
    定，按其行為時之身分適用法律。
二、又本案認定事實所引用之卷內所有卷證資料（包含人證、物
    證、書證等，詳下述及者），並無證據證明係公務員違背法
    定程序所取得，與本案亦有自然之關連性，被告及其辯護人
    於準備程序迄至本案言詞辯論終結，均不爭執該等卷證之證
    據能力或提出關於證據能力之聲明異議，且卷內之文書證據
    ，亦無刑事訴訟法第159條之4之顯有不可信之情況或其他不
    得作為證據之情形，本院認引為證據為適當，是依刑事訴訟
    法第159條之4、159條之5等規定，下述認定事實所引用之證
    據方法，均應認有證據能力。
貳、實體事項：
一、上揭事實，業據被告甲○○於警、偵訊及本院準備程序、審
    理時，均坦承不諱，並有上述之花蓮縣後備指揮部99年3 月
    24日後花蓮動字第0990000982號函所檢附之被告退伍令存根
    影本、本院搜索票、搜索扣押筆錄暨扣押物品目錄表影本各
    1 份，以及上開制式子彈、空氣長槍、小型高壓氣體鋼瓶、
    金屬彈丸之照片4張在卷可稽。
二、其次，扣案之上開制式子彈、空氣長槍、金屬彈丸及小型高
    壓氣體鋼瓶經鑑定結果，該空氣長槍認係氣體動力式槍枝（
    槍枝管制編號：0000000000），以小型高壓氣體鋼瓶內氣體
    為發射動力，經以金屬彈丸測試3次，其中彈丸（直徑8.0mm
    ，重量2.1g）最大發射速度為174公尺/秒，計算其動能為31
    焦耳，換算其單位面積動能為61 焦耳/平方公尺；金屬彈丸
    均確係金屬彈丸；氣瓶則係小型高壓氣體鋼瓶；步槍彈認係
    口徑5.56mm制式子彈，經試射，可擊發，認具殺傷力等情，
    有內政部警政署刑事警察局98年10月22日刑鑑字第09801291
    34號鑑驗書暨照片6 張在卷足證。依上開鑑定結果，並參諸
    鑑驗書中所引述關於殺傷力相關說明（即「（一）殺傷力定
    義：依據司法院秘書長81.6.11秘台廳(二)字第06985號函釋
    示：殺傷力的標準為在最具威力的適當距離，以彈丸可穿入
    人體內皮肉層之動能為基準。（二）殺傷力之相關數據：1.
    依日本科學警察之研究結果，彈丸單位面積動能達20焦耳／
    平方公分，則足以穿入人體皮肉層。2.依本局對活豬作射擊
    測試結果，彈丸單位面積動能達24焦耳／平方公分，則足以
    穿入豬隻皮肉層。3.美國軍醫總署定義：彈丸撞擊動能達58
    呎磅（約為78.6焦耳），則足以使人喪失戰鬥能力。」，可
    知扣案空氣長槍組裝扣案之小型高壓氣體鋼瓶，再裝填扣案
    之金屬彈丸予以射擊結果，單位面積動能已達足以穿入人體
    及豬隻皮肉層之程度，是扣案之空氣長槍確屬可發射金屬，
    具有殺傷力之空氣槍無訛。且扣案之上開制式子彈再經送驗
    結果，研判為軍備局生產製造中心第205廠於1985 年生產之
    5.56公厘軍用彈藥，彈種（如普通彈、曳光彈、穿甲彈等）
    無法辨識一節，則有國防部軍備局規格鑑測中心99年2月 10
    日備規鑑測字第0990000327號函1 份存卷為憑，是以上開制
    式子彈除具有殺傷力外，亦確屬軍用彈藥無訛。
三、綜上各節，被告之任意性自白應與事實相符，本案事證明確
    ，自應依法論科。
參、論罪科刑及沒收：
一、查被告於90年2月6日依法應召入伍服役，91年12月6 日退伍
    離役一節，已如上述，且被告所持有之上開制式子彈，又係
    被告於90年12月間某日仍服役期間執行清理靶場勤務過程中
    拾得而侵占之軍用彈藥，自已該當陸海空軍刑法第64條之侵
    占軍用彈藥罪（按：該罪係於90年9月28日總統（90 ）華總
    一義字第9000195310號令修正公布制定，並自同年10月2 日
    起施行90年9月28日），依上揭陸海空軍刑法第6條、第3 條
    規定，被告就此部分犯行，自仍應適用陸海空軍刑法處罰。
    ；又被告係在執行清理靶場勤務而挖除舊輪胎更換新輪胎過
    程中拾得而侵占上開軍用制式子彈等情，業據被告供陳在卷
    ，本案又查無被告係在演習或擔服衛哨等重要勤務時予以侵
    占之具體事證，且侵占之軍用制式子彈亦僅有1 顆，情節尚
    屬輕微。是核被告就事實一所為，係犯陸海空軍刑法第64條
    第5項、第1項之侵占軍用彈藥罪，情節輕微者罪；起訴意旨
    認被告此部分係該當槍砲彈藥刀械管制條例第12條第4 項之
    未經許可持有子彈罪，然該子彈既經鑑定係屬軍用之制式子
    彈，即屬軍用彈藥，被告又在任職服役中侵占所得等情，已
    如上述，而陸海空軍刑法第64條復就現役軍人侵占軍用彈藥
    犯行，定有處以刑責之特別規定，自應優先適用，且該罪係
    屬即成犯，是被告侵占後持有該子彈之舉，核屬其侵占軍用
    彈藥犯行既遂後犯罪狀態之繼續，非行為之繼續，即屬不罰
    之後行為，亦不能另論以持有子彈罪，是起訴意旨就此部分
    之法條適用，容有違誤，惟公訴人已於本院審判程序中論告
    時，當庭陳明此部分之論罪法條為陸海空軍刑法第5項、第1
    項，本院自無庸再行變更之。
二、又空氣槍係屬槍砲彈藥刀械管制條例第4條第1項第1 款所列
    管之各式槍砲之一，非經中央主管機關許可，不得製造、販
    賣、運輸、轉讓、出租、出借、持有、寄藏或陳列；被告未
    經許可，在拍賣網站上購入扣案之上開空氣長槍、氣體鋼瓶
    後無正當理由擅自持有之，是核被告就事實二所為，則係犯
    槍砲彈藥刀械管制條例第8條第4項之未經許可，持有可發射
    金屬具有殺傷力之空氣槍罪。
三、被告所犯上開二罪間，犯意各別，行為互殊，應予分論併罰
    。至於該二罪定應執行刑部分，按「刑法總則之規定，與本
    法不相牴觸者，適用之。」，陸海空軍刑法第13條定有明文
    。經查，陸海空軍刑法就有關法律修正之新舊法比較，以及
    數罪併罰定應執行刑，均未規範應如何處理，亦無明文排除
    刑法總則相關規定適用，且刑法總則就此等部分之規定，性
    質上亦與陸海空軍刑法不相牴觸，是本案就法律修正之新舊
    法比較及數罪併罰定應執行刑，自應適用刑法總則之規定。
    又被告上開侵占軍用彈藥之行為後，刑法於94年2月2日修正
    公布，於95年7月1日生效施行（以下簡稱修正前、後刑法）
    ，其中第2條第1項「行為後法律有變更者，適用行為時之法
    律。但行為後之法律有利於行為人者，適用最有利於行為人
    之法律」之規定，係規範行為後法律變更所生新、舊法律比
    較適用之準據法，於刑法修正施行後，自應適用該修正後之
    第2條第1項之規定，為「從舊、從輕」之比較；又比較新舊
    法時，應就罪刑有關之共犯、未遂犯、想像競合犯、牽連犯
    、連續犯、結合犯，以及累犯加重、自首減輕暨其他法定加
    減原因（如身分加減）與加減例等一切情形，綜其全部罪刑
    之結果而為比較後，再適用有利於行為人之法律處斷，不得
    一部割裂分別適用不同之新、舊法；而修正後刑法第51條第
    2 款增訂罰金與死刑併予執行，第5 款提高多數有期徒刑合
    併應執行之刑不得逾30年，新法施行後，應依新法第2條第1
    項之規定，適用最有利於行為人之法律。裁判確定前犯數罪
    ，其中一罪在新法施行前者，亦同（最高法院24年度上字第
    4634號、29年度上字第964號判例意旨及最高法院95 年度第
    八次刑事庭會議決議參照）；查刑法第51條數罪併罰之規定
    ，其中第5 款規定，由：「宣告多數有期徒刑者，於各刑中
    之最長期以上，各刑合併之刑期以下，定其刑期。但不得逾
    20年」，修正為：「宣告多數有期徒刑者，於各刑中之最長
    期以上，各刑合併之刑期以下，定其刑期。但不得逾30年」
    ，修正前刑法所定數罪併罰之刑期最高為20年，修正後刑法
    則為30年，自以修正前刑法對被告較為有利，是本案自應適
    用修正前刑法有關數罪併罰規定，以定應執行刑。
四、另按犯罪之情狀顯可憫恕，認科以最低度刑仍嫌過重者，得
    酌量減輕其刑，刑法第59條定有明文；查被告無故持有具有
    殺傷力之本案空氣長槍，固對社會治安造成一定程度危害，
    然被告所持有之空氣長槍僅有1 枝，又無積極證據足認被告
    另有持空氣槍實施其他犯罪行為，是其本案持有空氣槍之犯
    行所生之實害尚屬輕微，衡諸被告並無重大前科，有正當職
    業，現有妻小待扶養，有被告提出之在職證明書、花蓮縣汽
    車修理職業工會函及戶口名簿影本各1 份為佐，是本案各項
    情節，即與立法就持有擬嚴予重懲之目的有別。據此，本案
    就被告所犯持有空氣槍罪部分，如論以最低法定本刑，仍略
    嫌過重，依一般國民生活經驗法則，實屬情輕法重，顯有憫
    恕之處，爰依刑法第59條規定酌量減輕其刑。
五、爰審酌被告前於95年、98年間，雖分別有違反電子遊戲場業
    管理條例及違反商標法等前科，然均經本院判處拘役之刑，
    且非屢次違犯，素行固非惡劣，惟於服役期間，竟私自侵吞
    拾得之軍用制式子彈，退伍後又無視具有殺傷力之空氣槍對
    社會治安可能產生之危害，仍擅自販入而持有，法治觀念淡
    薄，惟其侵占之軍用制式子彈僅有1 顆，持有之空氣槍數量
    則僅有1 枝，且未持以另犯他罪，是其犯罪所生之實害非鉅
    ，兼衡其於警、偵訊及本院準備程序、審理時，均能坦認犯
    行，犯後態度良好，且有正當工作之生活狀況，以及其智識
    程度等一切情狀，分別量處如主文所示之刑，就罰金部分併
    諭知其易服勞役之折算標準，以示懲儆。
六、再按犯罪在中華民國96年4月24 日以前者，除本條例另有規
    定外，依下列規定減刑：一、死刑減為無期徒刑；二、無期
    徒刑減為有期徒刑20年；三、有期徒刑、拘役或罰金，減其
    刑期或金額二分之一。又依本條例應減刑之罪，未經判決確
    定者，於裁判時，減其宣告刑。依前項規定裁判時，應於判
    決主文同時諭知其宣告刑及減得之刑。96年7月16 日施行之
    中華民國96年罪犯減刑條例第2條第1項、第7 條分別定有明
    文。查被告本案所犯侵占軍用彈藥罪之犯罪時間，係在96年
    4 月24日前，所犯之罪名則非為該條例第3條第1項第19款所
    列舉之罪，合於該條例第2條第1項第3 款之減刑條件，此部
    分應減其宣告刑二分之一如主文所示，並與其所犯不得減刑
    之持有空氣槍罪，依該條例第11條及修正前刑法第51條第 5
    款等規定，定其應執行之刑如主文所示。
七、至於被告所犯陸海空軍刑法第64條第5項、第1項之侵占軍用
    彈藥罪，係屬最重本刑為5 年以下有期徒刑之罪，經本院量
    處之刑度又係6個月以下之有期徒刑，依刑法第41條第1項規
    定，得易科罰金，然其本案另犯之持有空氣槍罪，為法定本
    刑為有期徒刑3年以上10 年以下，不得易科罰金，二罪經併
    合處罰結果，即不得易科罰金，是本院就被告所犯侵占軍用
    彈藥罪所處原可易科罰金之刑，即無庸為易科折算標準之諭
    知（司法院大法官會議釋字第144 號解釋意旨參照），自亦
    無庸就刑法關於易科罰金折算標準之相關規定為新舊法比較
    ，併此敘明。
八、末查被告前因違反電子遊戲場業管理條例等案件，經本院於
    95 年7月3日，以95年度林簡字第93號判決判處拘役40 日確
    定，另因違反商標法案件，經本院於98年11月19日，以98年
    度花簡字第1120號判決判處拘役30日確定，均已易科罰金執
    行完畢一節，有臺灣高等法院被告前案紀錄表1 份在卷供參
    ，是被告前未曾因故意犯最受有期徒刑以上之宣告，其本案
    當係一時失慮，致罹刑典，事後已坦承犯行，深具悔意，且
    其有正當工作，目前尚有妻小待扶養等情，已如上述，本院
    衡諸上情，認被告經此程序，當知警惕而信無再犯之虞，經
    分別宣告如主文所示之刑，則以暫不執行為適當，併予以宣
    告緩刑4年，以啟自新，另依同法第74條第2項第5 款規定，
    命被告於判決確定後，向執行機關指定之政府機關、政府機
    構、行政法人、社區或其他符合公益目的之機構或團體，提
    供義務勞務120小時，且依同法第93條第1項第2 款規定宣告
    在緩刑期間付保護管束，俾收監督之效。
九、扣案之空氣長槍1 枝（槍枝管制編號：0000000000），因具
    有殺傷力，即屬違禁物；又扣案之小型高壓氣體鋼瓶共9 瓶
    ，係扣案之空氣長槍的動力來源，係購買該長槍時賣家所附
    送，須組裝後子彈才有辦法發射一節，業據被告自承在卷，
    且依該鋼瓶照片觀之，該種鋼瓶係屬小型而須置入空氣槍內
    使用，以提供發射動力，非屬可用於其他口徑相符之空氣槍
    之外接式大型高壓氣瓶，是扣案之小型高壓氣體鋼瓶共9 瓶
    既係供裝填於扣案空氣槍使用，自屬扣案空氣槍之從物，應
    附隨於扣案之空氣長槍，一併依刑法第38條第1項第1款之規
    定宣告沒收之。至於扣案之金屬彈丸，本身並無殺傷力，且
    對於扣案空氣槍之殺傷力存否亦無必然關聯性；又扣案之軍
    用制式子彈1 顆，雖有殺傷力，然因試射後僅剩彈殼而失其
    子彈之外型及效用，彈殼本身亦無殺傷力，是該金屬彈丸及
    彈殼均非違禁物，爰均不併予宣告沒收。
據上論斷，應依軍事審判法第5條第2項、第3 項，刑事訴訟法第
299 條第1項前段，陸海空軍刑法第3條、第13條、第64條第1 項
、第5項，槍砲彈藥刀械管制條例第8條第4項，刑法2條第1 項前
段、第11條前段、第59條，修正前刑法第51條第5款，刑法第 42
條第3項、第74條第1項第1款、第2項第5款、第93條第1項第2 款
、第38條第1項第1款，中華民國九十六年罪犯減刑條例第2條第1
項第3款、第7條、第11條，判決如主文。
本案經檢察官黃蘭雅到庭執行職務。
中    華    民    國    99    年    5     月    6     日
                  刑事第四庭  審判長  法  官  陳月雯
                                      法  官  魏俊明
                                      法  官  黃鴻達
以上正本證明與原本無異。
如不服本判決應於收受送達後10日內向本院提出上訴書狀，並應
敘述具體理由。其未敘述上訴理由者，應於上訴期間屆滿後20日
內向本院補提理由書(均須按他造當事人之人數附繕本)「切勿逕
送上級法院」。
中    華    民    國    99    年    5     月    6     日
                                      書記官
附錄本判決論罪之法律條文：
陸海空軍刑法第64條
竊取或侵佔軍用武器或彈藥者，處三年以上十年以下有期徒刑。
意圖供自己或他人犯罪之用，而犯前項之罪者，處無期徒刑或十
年以上有期徒刑。
竊取或侵佔第一項以外之軍用物品者，處一年以上七年以下有期
徒刑。
前三項之未遂犯，罰之。
犯第一項或第三項之罪，情節輕微者，處五年以下有期徒刑。
槍砲彈藥刀械管制條例第8條
未經許可，製造、販賣或運輸鋼筆槍、瓦斯槍、麻醉槍、獵槍、
空氣槍或第4條第1項第1 款所定其他可發射金屬或子彈具有殺傷
力之各式槍砲者，處無期徒刑或5年以上有期徒刑，併科新臺幣1
千萬元以下罰金。
未經許可，轉讓、出租或出借前項所列槍枝者，處5 年以上有期
徒刑，併科新臺幣1千萬元以下罰金。
意圖供自己或他人犯罪之用，而犯前二項之罪者，處無期徒刑或
 7 年以上有期徒刑，併科新臺幣 1 千萬元以下罰金。
未經許可，持有、寄藏或意圖販賣而陳列第1項所列槍枝者，處3
年以上10年以下有期徒刑，併科新臺幣700萬元以下罰金。
第 1 項至第 3 項之未遂犯罰之。

司法院資訊處製作；財團法人民間司法改革基金會備份。
